【裁判字號】    89,上訴,1265
【裁判日期】    890823
【裁判案由】    偽造文書等
【裁判全文】
臺灣高等法院臺南分院刑事判決          八十九年度上訴字第一二六五號  Ａ
      上  訴  人  臺灣雲林地方法院檢察署檢察官
      被      告  甲  ○  ○
右上訴人因被告偽造文書等案件，不服臺灣雲林地方法院八十九年度訴字第一六二號
中華民國八十九年八月二十三日第一審判決（起訴案號：臺灣雲林地方法院檢察署八
十九年度偵字第一五○四號），提起上訴，本院判決如左：
      主      文
原判決撤銷。
甲○○連續行使偽造私文書，足以生損害於他人，處有期徒刑捌月。
      事      實
一、甲○○於民國（下同）八十八年三月間召集民間互助會一會，計會員（含會首）
    二十名，會期自八十八年三月三十日起，至八十九年十月三十日止，採內標制，
    每會會款為新台幣（下同）三萬元，約定每月三十日在雲林縣虎尾鎮○○路十七
    號甲○○住處開標。八十八年四月間，再加入「萬家隆」（楊艷秋以該名義上會
    ）與陳文章二人，合計會員（含會首）為二十二名。詎甲○○竟基於概括犯意，
    意圖為自己不法之所有，假藉其任會首之便，自八十八年四月三十日開標時起，
    至同年十月三十日止，先後冒用未到場之會員林春（二次）、曾美鑾、黃月鳳名
    義，在標單上偽簽林春、曾美鑾、黃月鳳署名及偽填標息金額分別為四千一百元
    、六千元、五千七百元、五千八百元（如附表編號一、三、五、七號所示），而
    偽造依習慣用以表示競標會款之標單，並持以行使，參加互助會之競標，因標息
    最高而得標，並即向其他會員佯稱林春、曾美鑾等人得標，致使不知情之其他會
    員陷於錯誤而交付會款，共詐得一百七十五萬九千四百元。足以生損害於林春、
    曾美鑾、黃月鳳。嗣於八十八年十二月三十日，甲○○因週轉困難而停止標會，
    活會會員乙○○、丙○○（均已繳交九會之會款）發覺有異，經互相詢問後，始
    發覺上情。
二、案經乙○○、丙○○訴請臺灣雲林地方法院檢察署檢察官偵查起訴。
      理      由
一、訊據被告甲○○對其於前述時、地，假冒被害人林春、曾美鑾、黃月鳳名義，偽
    造標單，據以冒標會款，致生損害於曾美鑾等人之權益，並使不知情之會員陷於
    錯誤，仍如期繳交會款與被告，共得一百七十五萬九千四百元等情坦承不諱，核
    與告訴人乙○○、丙○○於偵查、審理中指訴之情節相符，並經證人曾美鑾、柳
    明村、陳文章、楊艷秋、姚光、張銘顯、呂瑞芬、周淑虹結證屬實，復有互助會
    單影本一紙附卷可稽，事證明確，被告犯行堪以認定。
二、按互助會標單，記載會員姓名及利息，依習慣用以表示該會員願出所書利息金額
    標取會款之證明，依刑法第二百二十條第一項規定，該標單以私文書論。核被告
    冒用曾美鑾之名義偽填標單標會，所為係犯刑法第二百十六條、第二百十條行使
    偽造私文書罪，及同法第三百三十九條第一項詐欺取財罪。其偽造署押係偽造私
    文書之一部行為，不另論罪，又偽造私文書而後行使，偽造之低度行為為其後行
    使之高度行為所吸收，亦不另論罪。被告偽造標單冒標，並接續向會員詐取會款
    ，係一行為同時侵害其他會員之權益，為一行為觸犯數詐欺罪，應依想像競合犯
    之規定，從一重處斷。被告所犯行使偽造私文書、詐欺取財罪間，有方法結果之
    牽連關係，為牽連犯，應依刑法第五十五條規定，從一重之行使偽造私文書罪處
    斷。又被告自八十八年四月三十日開標時起，至同年十月三十日止，先後冒用未
    到場之會員林春（二次）、曾美鑾、黃月鳳名義在標單上偽簽林春、曾美鑾、黃
    月鳳署名及偽填標息，被告所為數行為，時間緊接，所犯罪名相同，顯係出於概
    括之犯意為之，為連續犯，爰依刑法第五十六條之規定以一罪論，並加重其刑。
三、原審予以被告論罪科刑，固非無見。然查，（一）被告係自八十八年四月三十日
    開標時起，至同年十月三十日止，先後冒用未到場之會員林春（二次）、曾美鑾
    、黃月鳳名義在標單上偽簽林春、曾美鑾、黃月鳳署名及偽填標息，共詐得金額
    一百七十五萬九千四百元，為連續犯，應依刑法第五十六條之規定以一罪論，並
    加重其刑。原審認被告僅偽簽曾美鑾署名及偽填標息，共詐得金額四十一萬四千
    元，為單一犯行，其適用法則容有疏誤。（二）被告積欠會員乙○○、丙○○各
    二十七萬元尚未達成和解，原審併予宣告緩刑二年，亦有未洽。檢察官上訴意旨
    ，據此指摘原判決不當，非無理由，自應予撤銷改判，爰審酌被告素行良好，並
    無犯罪前科，及詐騙金額不高，暨其犯後坦承犯行、態度良好，雖因積欠會員乙○○、丙○○各二十七萬元尚未達成和解，但已取得其他會員諒解，有同意書、
    和解書各一紙在卷足憑，並經證人陳文章、呂瑞芬、蘇銀治等會員當庭表示諒解
    等一切情狀，量處如主文第二項所示之刑，以資懲儆。至偽造之標單，已為被告
    於開標後丟棄，業據其供明在卷，既屬滅失，為免執行困難，爰不另為沒收之宣
    告。
四、公訴意旨另以：甲○○意圖為自己不法之所有，於八十八年三月三十日起自任互
    助會首，召集會員乙○○等含會首計二十人，約定每人每會新台幣三萬元，每月
    三十日下午二時許，在雲林縣虎尾鎮○○路十七號甲○○之住宅開標。詎其竟於
    起會後，再擅自以「萬家隆」及「陳文章」之名義加入互助會，並冒用其等名義
    標會，足以生損害於該互助會會員，又連續藉以冒標二次互助會款，詐欺取得其
    他會員互助會款，因認其另犯刑法第二百十六條、第二百十條行使偽造私文書罪
    及同法第三百三十九條第一項之詐欺取財罪嫌。訊據被告甲○○堅決否認上開犯
    行，辯稱：「萬家隆」及「陳文章」二會，係楊艷秋與陳文章於伊起會後隔月加
    入互助會，所以未登記於原始之互助會簿，但伊有以電話通知會員增加二會，而
    「萬家隆」已自行得標，陳文章尚未得標，伊並未假藉其等名義上會及標會等語
    。經查會員楊艷秋以「萬家隆」名義上會，陳文章則以自己名義上會，其二人均
    係在被告前開互助會成立後次月加入，而不及填載於原互助會簿之事實，業據證
    人楊艷秋、陳文章結證明確，證人楊艷秋結證稱：伊於八十八年四月十幾日加入
    互助會，以「萬家隆」名義入會，名字寫在最後一個，甲○○亦有告知伊陳文章
    加入互助會，伊是在八十八年九月三十日得標，是自己去標會的等語（見原審八
    十九年六月十四日訊問筆錄）；證人陳文章結證稱：伊因認識被告先生才入會，
    第一次繳會是八十八年四月間，該次共繳二會，其中一會是補三月的會款，伊迄
    今已繳了九次會款，目前尚屬活會等語（見原審八十九年六月二十六日訊問筆錄
    ）；證人姚光、張銘顯、呂瑞芬、蘇銀治均結證稱：在八十八年四月間被告有通
    知說另加入了「陳文章」及「萬家隆」二會，依以前上會的經驗，有碰過起會後
    ，又有新會員加入的情形，但一般均是起會後次月加入等語（見原審八十九年六
    月二十六日訊問筆錄），其等證詞悉相符合，至堪採信。綜上證詞以觀，「萬家
    隆」、「陳文章」二會確係楊艷秋與陳文章於被告召組互助會後次月所加入，是
    告訴人於三月間所取得之互助會簿，未記載四月份加入之「萬家隆」、「陳文章
    」二會，自屬當然，要不能以該互助會簿上未記載前開二會，即擅行推測必為被
    告所冒名加入。又其等加入互助會後，被告並曾通知其他互助會員增加二會之事
    實，已如前述，是縱被告當時漏未通知告訴人二人，有所疏失，然亦不能據此即
    臆測該二會為被告杜撰之人。參以「萬家隆」之會，業由證人楊艷秋於八十八年
    九月親自得標；「陳文章」之會迄未得標，且已經陳文章繳足九個月會款之情，
    益證被告之辯解非虛。從而，並無任何證據足以證明被告曾冒用「陳文章」及「
    萬家隆」名義入會，並藉機冒標該二人會款之事實，難認被告甲○○就該二會犯
    有偽造文書及詐欺取財犯行，本應為無罪之諭知，惟公訴人認與前開已成罪之部
    分有連續犯之關係，爰就此部分不另為無罪之諭知，經核原審此部分之認定，尚
    無不合，併予敘明。
據上論結，應依刑事訴訟法第三百六十九條第一項前段、第三百六十四條、第二百九
十九條第一項前段、刑法第二百十六條、第二百十條、第三百三十九條第一項、第五
十五條、第五十六條，罰金罰鍰提高標準條例第一條前段，判決如主文。
本案經檢察官吳忠賢到庭執行職務。
中    華    民    國      八十九      年      十一      月    二十二    日
                                  臺灣高等法院臺南分院刑事第三庭
                                      審判長法官  黃    聰    明
                                            法官  黃    三    哲
                                            法官  林    勝    木
右正本證明與原本無異。
如不服本判決，應於判決送達後十日內向本院提出上訴狀，其未敘述理由者並應於提
出上訴狀後十日內向本院補提理由書（應附繕本)。
                                      法院書記官  吳    秋    賢
中    華    民    國      八十九      年      十一      月    二十三    日
附錄：本判決論罪科刑法條
刑法第二百十六條：行使第二百十條至第二百十五條之文書者，依偽造、變造文書或
                  登載不實事項或使登載不實事項之規定處斷。
刑法第二百十條：偽造、變造私文書，足以生損害於公眾或他人者，處五年以下有期
                徒刑。
刑法第三百三十九條第一項：意圖為自己或第三人不法之所有，以詐術使人將本人或
                          第三人之物交付者，處五年以下有期徒刑、拘役或科或
                          併科一千元以下罰金。


司法院資訊處製作；財團法人民間司法改革基金會備份。
